【裁判字號】    96,訴,639
【裁判日期】    971028
【裁判案由】    塗銷所有權移轉登記等
【裁判全文】
臺灣屏東地方法院民事判決               96年度訴字第639號
原      告  聯邦商業銀行股份有限公司
法定代理人  甲○○
訴訟代理人  戊○○
被      告  丁○○
            丙○○
            乙○○
上列當事人間塗銷所有權移轉登記等事件，本院於民國97年10月
14日言詞辯論終結，判決如下：
    主  文
確認被告乙○○與被告丁○○就坐落屏東縣屏東市○○段一一０
七之一九地號土地，及同段622 建號即門牌號碼：屏東縣屏東市
○○街七十二號之建物，權利範圍均全部，於民國九十六年六月
五日所為買賣行為不存在；被告乙○○就上開土地與建物於民國
九十六年六月十三日以買賣為登記原因之所有權移轉登記應予塗
銷。
被告丙○○與被告丁○○就坐落屏東縣屏東市○○段一一０七之
一九地號土地及同段622 建號即門牌號碼屏東縣屏東市○○街七
十二號之建物，權利範圍均全部，於民國九十六年六月六日就債
權擔保總金額新臺幣貳佰伍拾萬元之抵押權設定行為，應予撤銷
；被告丙○○就前開土地於民國九十六年六月六日所為抵押權設
定登記應予塗銷。
訴訟費用由被告丁○○與被告乙○○共同負擔百分之二十一，被
告丁○○與被告丙○○共同負擔百分之六十九。
    事實及理由
一、按訴狀送達後，原告不得將原訴變更或追加他訴。但有下列
    各款情形之一者，不在此限：二、請求之基礎事實同一者。
    七、不甚礙被告之防禦及訴訟之終結者。民事訴訟法第255
    條第1 項第2 及7 款分別定有明文。本件原告起訴原僅請求
    先位聲明(1)被告丁○○與被告乙○○間就系爭房地於96年6
    月5 日所為買賣行為及移轉所有權之物權行為均應撤銷，被
    告乙○○就系爭房地於96 年6月13日以買賣為登記原因之所
    有權移轉登記應予塗銷。及(2)被告丁○○與被告丙○○間就
    系爭房地於96年6 月6 日所設定之權利價值250 萬元之抵押
    權登記行為應予撤銷；被告丙○○就系爭房地於96年6 月6
    日所設定之權利價值250 萬元之第二順位抵押權登記，應予
    塗銷。嗣於審理中追加備位聲明(1)確認被告丁○○與被告乙○○間就系爭房地於96年6 月5 日所為買賣行為不成立，被
    告乙○○就系爭房地於96年6 月13日以買賣為登記原因之所
    有權移轉登記應予塗銷。(2)確認被告丁○○與被告丙○○間
    就系爭房地於96年6 月6 日所設定之權利價值250 萬元之抵
    押權登記所擔保之債權不存在；被告丙○○就系爭房地於96
    年6 月6 日所設定之權利價值250 萬元之第二順位抵押權登
    記，應予塗銷。核其追加主張通謀虛偽意思表示理由在原起
    訴狀已有主張，且經被告到庭對此部分進行辯論，其追加聲
    明僅係於原有之基礎事實上經本院闡明而為具體表明主張，
    並不甚礙被告防禦及訴訟之終結，該追加自得准許，合先敘
    明。
二、原告方面：
  (一)原告主張：被告丁○○於民國94年8 月1 日邀同訴外人周錦
    秀向原告借款（下同）200 萬元，被告丁○○計算至96年8
    月1 日止，尚積欠原告701,842 元及利息、違約金。詎被告
    丁○○為求脫免清償責任，竟於96年6 月6 日將其所有坐落
    屏東市斯文里1107之19地號土地，及其上同段622 建號即門
    牌號碼：屏東縣屏東市○○街72號之建物（下稱系爭房地）
    ，設定權利價值250 萬元，存續期間為自96年6 月4 日起至
    96年7 月4 日止之第二順位抵押權予被告丙○○；另於96年
    6 月13日以買賣為原因將系爭房地辦理移轉登記予被告林仕
    又被告丁○○除系爭房地外並無其他財產，自無資力清償上
    開債務，其將系爭房地設定抵押權予被告丙○○及出賣予被
    告乙○○，致原告履行債務顯有困難，該行為顯已害及原告
    之債權，爰依民法第244 條第1 項及第4 項規定，提起本訴
    為如先位聲明之請求；及備位主張被告丁○○與被告丙○○
    間關於系爭房地之抵押權設定登記行為，及被告丁○○與被
    告乙○○間關於系爭房地之買賣契約及所有權移轉登記行為
    均屬通謀而為意思表示，依民法第87條第1 項規定，其意思
    表示無效。並求為如備位聲明等語。並於本院1.先位聲明：
    (1)被告丁○○與被告乙○○間就系爭房地於96年6 月5 日所
    為買賣行為及移轉所有權之物權行為均應撤銷，被告乙○○
    就系爭房地於96年6 月13日以買賣為登記原因之所有權移轉
    登記應予塗銷。及(2)被告丁○○與被告丙○○間就系爭房地
    於96年6 月6 日所設定之權利價值250 萬元之抵押權登記行
    為應予撤銷；被告丙○○就系爭房地於96年6 月6 日所設定
    之權利價值250 萬元之第二順位抵押權登記，應予塗銷；及
    2.備位聲明(1)確認被告丁○○與被告乙○○間就系爭房地於
    96年6 月5 日所為買賣行為不成立，被告乙○○就系爭房地
    於96年6 月13日以買賣為登記原因之所有權移轉登記應予塗
    銷。(2)確認被告丁○○與被告丙○○間就系爭房地於96 年6
    月6 日所設定之權利價值250 萬元之抵押權登記所擔保之債
    權不存在；被告丙○○就系爭房地於96年6 月6 日所設定之
    權利價值250 萬元之第二順位抵押權登記，應予塗銷。
  (二)對被告抗辯之陳述：被告乙○○已承認非真正之買賣，被告
    丙○○設定抵押權之權利價值200 萬元，但被告丁○○借款
    時間並非此時。臺灣中小企業銀行函覆被告丁○○積欠金額
    為236 萬元，系爭房地拍定後，原告仍有受償可能，故原告
    有請求塗銷之利益。
三、被告方面：
  (一)被告丁○○則以：其確實積欠如原告所述之借款，原告已聲
    請強制執行系爭房地，拍定價格271 萬元，第一順位抵押權
    人臺灣中小企業銀行之債權260 餘萬元。因為先前陸續向被
    告乙○○借款60萬元，嗣後乃將系爭房地過戶予被告乙○○
    作為擔保，而系爭房地拍賣償還臺灣中小企業銀行之債權後
    後，如仍有剩餘再償還被告所積欠乙○○的債務。其與被告
    丙○○係兄弟關係，向原告借款乃共同償還，其陸續向被告
    丙○○借款100 萬元左右，其中部分為家用等語置辯，並聲
    明：駁回原告之訴。
  (二)被告乙○○則以：被告丁○○欠伊65萬元，伊希望有保障，
    被告丁○○才將系爭房地過戶給伊，當初也有約定拍賣後如
    有剩餘款項再償還上述65萬元之債務，目前剩餘款項則遭原
    告假扣押中等語置辯，並聲明：駁回原告之訴。
  (三)被告丙○○則以：其退伍後幫被告丁○○工作，被告丁○○
    陸續積欠其約100 多萬元，包括工資、代墊還款，臺灣中小
    企業銀行是被告丁○○自己在償還，且系爭房地是父母努力
    積存款買下的，當初過戶給乙○○時，亦有約明將來如籌到
    款可以再贖回等語置辯，並聲明：駁回原告之訴。
四、經查，原告主張前揭事實，業已提出借據、屏東縣屏東地政
    事務所異動索引、土地登記謄本、建物登記謄本、財政部南
    區國稅局財產歸屬資料清單等件為證，本院並依職權調閱被
    告間就系爭房地以買賣為原因辦理所有權移轉登記及設定抵
    押權之相關申請文件，及被告之財產明細。而被告丁○○與
    乙○○間確實已於96年6 月5 日就系爭土地成立買賣契約，
    並於同年月13日以買賣為原因辦理所有權移轉登記，被告丁○○與被告丙○○間就系爭房地於96年6 月4 日簽立抵押權
    設定契約書，並於同年月6 日設定登記完畢等情，有屏東縣
    屏東地政事務所97年5 月21日屏所地一字第0970005972號函
    所附土地登記申請書、土地買賣所有權移轉契約書、土地建
    築改良物抵押權設定契約書、印鑑證明書等在卷可稽，而被
    告丙○○亦未否認是就先前被告丁○○之欠款設定抵押權行
    為；被告乙○○亦未否認是被告丁○○為給伊擔保而過戶等
    語，原告主張被告丁○○與被告乙○○間實無買賣之真意，
    系爭房地之買賣行為屬通謀虛偽意思表示，可信屬實。則原
    告先位聲明主張被告丁○○與被告乙○○間上述行為構成民
    法第244 條第1 項之詐害債權行為，即屬無據。被告丁○○
    與被告乙○○間所為買賣與移轉所有權應為通謀虛偽意思表
    示。故原告先位聲明為無理由，惟被告間之行為核與原告備
    位聲明主張相當，原告就被告丁○○與被告乙○○間之行為
    ，其備位聲明核屬可採，准許如判決主文第1項所示。
五、次按「債務人以其所有之不動產設定抵押權，同時向他人借
    貸款項，其設定抵押權之行為，固屬有償行為，若先有債權
    之存在而於事後為之設定抵押權者，如無對價關係，即屬無
    償行為。倘有害及債權，則債權人自得依民法第二百四十四
    條第一項之規定以撤銷之。」最高法院著有51年度台上字第
    35 28 號判例可供參考。而原告主張被告丁○○、丙○○間
    就系爭房地所為抵押權設定行為係就舊有債務新設定抵押權
    ，亦為被告丙○○所不否認，則其等間之抵押權設定行為參
    酌前揭最高法院判例意旨，屬於無償行為，而被告丁○○名
    下除系爭房地外，僅95年度有美商亞洲美樂家有限公司臺灣
    分公司執行業務所得、社團法人民主進步黨薪資所得、安太
    工程水電行營利所得合計1,784,092 元，及另外安太水電工
    程行95年度財產總額3,500,000 元，96年度財產交易獎金收
    入、執行業務所得18,002元等情，有稅務電子閘門財產所得
    調件明細表在卷可憑，然丁○○另外積欠訴外人臺灣中小企
    業銀行股份有限公司達2,331,306 元，而此金額尚未計算利
    息與違約金，亦有上開銀行屏東分行97年7 月14日97年屏東
    字第1874號函在卷可稽，依據被告丁○○所欠債務情形，上
    述金額確實無法償還被告張丁○○應償還原告之借款債務70
    1,842 元及利息、違約金，則原告主張被告丁○○與被告丙○○間就系爭房地所設定抵押權行為之無償行為，顯已妨害
    原告之上述借款債權受償自屬可採，乃准許如判決主文第2
    項所示，又原告關於被告丁○○與被告丙○○間之先位聲明
    既屬可採，其備位聲明即無再予以審酌之必要，附此敘明。
六、本件事證已臻明確，兩造其餘主張、陳述及立證方法，經核
    於判決不生影響，爰不逐一論列，附此敘明。
據上論結：原告之訴為有理由，依民事訴訟法第78條、第85條第
1項 ，判決如主文。
中    華    民    國    97    年    10    月    28    日
                  民事第一庭    法  官  潘快
正本係照原本作成。
如不服本判決，應於收受送達後二十日內向本院提出上訴書狀，
其未表明上訴理由者，應於提出上訴後二十日內向本院補提理由
書狀（均須按他造當事人之人數附繕本）
                                書記官  黃麗燕
中    華    民    國    97    年    10    月    28    日


司法院資訊處製作；財團法人民間司法改革基金會備份。
